臺灣高等法院民事判決　　　　　　　　 96年度上易字第742號
上　訴　人　甲○○
　　　　　　乙○○
上列當事人間返還不當得利等事件，兩造對於中華民國96年 6月
14日臺灣士林地方法院96年度訴字第 134號第一審判決各自提起
上訴，經本院於96年10月9日言詞辯論終結，判決如下：
    主  文
原判決關於命乙○○給付之金額超過新台幣貳拾柒萬柒仟柒佰元
本息部分及該部分假執行之宣告暨命乙○○負擔訴訟費用之裁判
均廢棄。
上開廢棄部分，甲○○在第一審之訴及假執行之聲請均駁回。
乙○○之其餘上訴及甲○○之上訴均駁回。
第一、二審訴訟費用關於乙○○上訴部分，由甲○○負擔五分之
一，餘由乙○○負擔；關於甲○○上訴部分，由其自行負擔。
    事實及理由
一、本件上訴人即被上訴人甲○○聲明求為判決：(一)原判決關於
    駁回甲○○後開第(二)項之訴部分廢棄。(二)乙○○應再給付甲
    ○○新台幣 (下同) 14萬3,000元及自民國 (下同) 96年2月
    1日起，至清償日止，按年息 5%計算之利息。(三)乙○○之上
    訴駁回。
    被上訴人即上訴人乙○○聲明求為判決：(一)甲○○之上訴駁
    回。(二)原判決關於不利乙○○部分廢棄。(三)上開廢棄部分，
    甲○○在第一審之訴及假執行之聲請均駁回。
二、甲○○起訴主張：乙○○於93年間向伊承租台北市○○區○
    ○路50號1樓 (下稱系爭房屋)，約定租金每月4萬1,000元，
    租賃期限至93年12月31日止，惟乙○○於租賃期限屆滿後，
    仍無權占有系爭房屋，直至94年 5月21日始遷離，因而受有
    相當於租金之不當得利計 19萬2,700元，致伊受損害，自應
    返還伊該項利益；又乙○○於94年1月8日，在系爭房屋門前
    ，持原子筆戳刺伊，致伊右眼臉裂傷並頸部多處撕裂傷、前
    頸部輕微裂傷、右耳撕裂傷、右臉擦傷及左胸挫擦傷，亦應
    賠償伊非財產上損害之慰撫金10萬元；又乙○○於無權占有
    系爭房屋期間，將系爭房屋內價額為2萬8,000元之雕花玻璃
    敲碎，並將系爭房屋庭院供作裝飾用，價額為 5萬元之維納
    斯雕像攔腰截斷、及價額為 2萬元之奇石以染料筆寫上「智
    障」、「低能」，而予以毀損，亦應賠償伊9萬8,000元；又
    伊已將系爭房屋出租與訴外人劉寧章，因乙○○無權占有系
    爭房屋，致伊無法依約履行而賠償訴外人劉寧章違約金10萬
    元，亦應賠償伊10萬元等情，爰依不當得利及侵權行為之法
    則，求為命乙○○給付 49萬0,700元及自96年2月1日起，至
    清償日止，按年息5%計算利息之判決 (原審判命乙○○給付
    34 萬7,700元本息；而駁回甲○○其餘之請求。兩造各就其
    敗訴部分，聲明不服)。
    乙○○則以：系爭房屋係經由雙方合意暫緩點交，自無不當
    得利可言；又甲○○與訴外人劉寧章所訂立之租約係屬虛偽
    ，自不得請求伊賠償違約金10萬元等語，資為抗辯。
三、經查乙○○於93年間向甲○○承租系爭房屋，約定租金每月
    4萬1,000元，租賃期限至93年12月31日止。雖乙○○原準備
    於93年12月31日晚間，將該房屋點交返還甲○○，惟屆期因
    雙方發生意見不合，不歡而散，乙○○再於94年 1月12日持
    尚未返還之門鎖鑰匙啟門進入居住，直至94年 5月21日始遷
    離，自94年1月1日起，至94年 5月21止之相當於租金之不當
    得利計為19萬2,700元。又乙○○於94年 1月8日，在系爭房
    屋門前，持原子筆戳刺甲○○，致甲○○右眼瞼裂傷並頸部
    多處撕裂傷，前頸部輕微裂傷、右耳撕裂傷、右臉擦傷及左
    胸挫擦傷。又乙○○於無權占有系爭房屋期間，將系爭房屋
    內價額2萬8,000元之雕花玻璃敲碎，並將系爭房屋庭院供作
    裝飾用之維納斯雕像攔腰截斷、及奇石以染料筆寫上「智障
    」、「低能」，而予以毀損之事實，為兩造所不爭執（見原
    審卷第60、61頁) ，且乙○○因此所涉及刑責部分，亦刑事
    法院依傷害罪名，判處有期徒刑 3個月、及依毀損罪名，判
    處拘役50日確定，有本院95年度上易字第1474號刑事判決足
    據 (見原審卷第14頁、第18頁正面)，自堪認為真實。
四、按承租人於租賃期限屆滿後，對於租賃物並無占有之正當權
    源，自屬無權占有；又依不當得利之法則請求返還不當得利
    ，以無法律上之原因而受利益，致他人受有損害為其要件，
    故其得請求返還之範圍，應以對方所受之利益為度，非以請
    求人所受損害若干為準，無權占有他人房屋，可能獲得相當
    於租金之利益，為社會通常之觀念。雖乙○○原準備於租賃
    期限屆滿之93年12月31日晚間，將系爭房屋點交返還甲○○
    ，惟因屆期雙方發生意見不合，不歡而散，直至94年 5月21
    日始遷離，為兩造所不爭執 (見原審卷第61頁) 。乙○○復
    自認伊並未將系爭房屋點交返還甲○○ (見本院卷第25頁背
    面) 。雖抗辯係經由雙方合意暫緩點交云云，惟並未舉證以
    實其說，殊不足取。而乙○○於94年1月1日起，至94年 5月
    21日止，無權占有系爭房屋所得相當於租金之利益計為19萬
    2,700元，既為兩造所不爭執 (見原審卷第61頁)，則甲○○
    依不當得利之法則，請求返還不當得利 19萬2,700元，自屬
    有據。
五、次按故意或過失，不法侵害他人之權利者，應負損害賠償責
    任；又不法侵害他人之身體者，被害人雖非財產上之損害，
    亦得請求賠償相當之金額；又不法毀損他人之物者，被害人
    得請求賠償其物因毀損所減少之價額，民法第184條第1項前
    段、第195條第 1項前段及第196條分別定有明文。又當事人
    已證明受有損害而不能證明其數額或證明顯有困難者，法院
    應審酌一切情況，依所得心證定其數額，民事訴訟法第222
    條第 2項亦定有明文。茲就甲○○依侵權行為之法則，請求
    賠償下列各項損害，是否有據，分述如下：
  (一)關於毀損雕花玻璃部分：乙○○既不爭執該雕花玻璃之價額
    為2萬8,000元 (見原審卷第61頁)，則甲○○請求賠償2萬8,
    000元，自屬有據。
  (二)關於毀損維納斯雕像及奇石部分：甲○○雖主張該維納斯雕
    像及奇石之價額分別為5萬元及2萬元，惟為乙○○所否認，
    而甲○○復自認無法舉證證明 (見原審卷第90頁) ，原審於
    審酌甲○○所自認該維納斯雕像及奇石係於81年間購買，配
    合造景，展示於戶外庭院，會遭致風吹日曬雨淋等情況後(
    見原審卷第90頁)，認甲○○此部分所受損害額應分別為5,0
    00元、及 2,000元，經核並無不當，甲○○僅泛言指摘為不
    當 (見本院卷第6頁)，殊不足取。則甲○○就此部分損害所
    為之請求，在5,000元、及2,000元範圍內，即屬有據；至超
    過上開範圍部分，應屬無據。
  (三)關於慰撫金部分：乙○○故意持原子筆戳刺甲○○，致甲○
    ○臉部，頸部及左胸部受有多處裂傷、撕裂傷及挫擦傷，在
    精神上自必感受痛苦，自得請求賠償非財產上損害之慰撫金
    。爰斟酌兩造之身分、地位及經濟狀況 (見原審卷第92頁、
    第99頁至第101頁)以及甲○○所受傷勢尚非輕微等一切情狀
    後，認張金福應賠償之慰撫金額以5萬元為適當。
六、甲○○另主張伊已將系爭房屋出租與訴外人劉寧章，因乙○
    ○無權占有系爭房屋，致伊無法依約履行而賠償訴外人劉寧
    章違約金10萬元，伊自得請求乙○○賠償該金額云云，固據
    其提出與訴外劉寧章間所訂立之房屋租賃契約書為證 (見原
    審卷第21、22頁) ，並經證人劉寧章證述屬實 (見原審卷第
    51頁)，惟經核上開房屋租賃契約書所訂立之日期係在94年1
    月4日，約定租賃期限係自94年1月10日起算 (見原審卷第22
    頁背面、第21頁正面) ，而甲○○早在訂約前之93年12月31
    日晚間，即已知悉乙○○並未將系爭房屋點交返還伊，其根
    本不可能依約將系爭房屋交付訴外人劉寧章占有使用，猶於
    94年1月4日與訴外人劉寧章訂立租約，並約定自94年 1月10
    日起算租賃期限，致因無法依約履行而賠償訴外人劉寧章違
    約金10萬元，顯非乙○○遲延返還系爭房屋所生之損害，而
    係由於甲○○所應負責之事由所致，自不得請求乙○○賠償
    該違約金10萬元。
七、從而，甲○○依據不當得利及侵權行為之法則，請求乙○○
    給付27萬7,700元 (其計算式為：192,700元＋28,000元＋5,
    000元＋2,000元＋50,000元＝277,700元)及自起訴狀繕本送
    達後之96年2月1日起，至清償日止，按年息5%計算之利息部
    分，自屬應予准許；至超過上開部分之請求，即屬不應准許
    。原審就上開應予准許部分所為乙○○敗訴之判決，並無不
    合，乙○○之上訴論旨指摘原判決此部分不當，求予廢棄改
    判，為無理由；就上開不應准許之其中 7萬元本息部分所為
    乙○○敗訴之判決，尚有未洽，乙○○之上訴論旨指摘原判
    決此部分不當，求予廢棄改判，為有理由；就上開不應准許
    之其餘部分所為甲○○敗訴之判決，並無不合，甲○○之上
    訴論旨指摘原判決此部分不當，求予廢棄改判，為無理由。
八、至兩造之其餘攻擊或防禦方法及未經援用之證據，經本院斟
    酌後，認為均不足以影響本判決之結果，自無逐一詳予論駁
    之必要。併此敘明。
九、據上論結，本件甲○○之上訴為無理由；乙○○之上訴為一
    部有理由，一部無理由，依民事訴訟法第449條第1項、第45
    0條、第78條、第79條，判決如主文。
中　　華　　民　　國　　96　　年　　10　　月　　16　　日
　　　　　　　　　  民事第六庭
                        審判長法　官  林鄉誠
　　　　　　　　　　　        法　官  楊豐卿
　　　　　　　　　　　        法　官  許紋華
正本係照原本作成。
不得上訴。
中　　華　　民　　國　　96　　年　　10　　月　　17　　日
　　　　　　　　　　　　　　　書記官  詹麗珠
